【裁判字號】    99,交聲,576
【裁判日期】    990709
【裁判案由】    聲明異議
【裁判全文】
臺灣彰化地方法院交通事件裁定         99年度交聲字第576號
原處分機關  交通部公路總局臺中區監理所彰化監理站
異  議  人
即受處分人  甲○○
上列異議人即受處分人因違反道路交通管理處罰條例案件，對於
交通部公路總局臺中區監理所彰化監理站民國99年5 月31日所為
之處分（彰監四字第裁64-I00000000號），聲明異議，本院裁定
如下：
    主  文
原處分撤銷。
甲○○重型機器腳踏車駕駛人，駕駛重型機器腳踏車經測試檢定
酒精濃度超過規定標準，吊扣其重型機器腳踏車駕駛執照拾貳個
月，並應接受道路交通安全講習。
    理  由
一、原處分機關意旨略以：異議人即受處分人甲○○於民國（下
    同）98年1 月3 日08時45分許，駕駛車牌號碼L5J-289 號重
    型機車，行經彰化縣員林鎮○○路○ 段236 號時，有「汽車
    駕駛人酒精濃度超過規定標準，測定值為0.34mg/l」之違規
    行為，經彰化縣警察局警員逕行舉發，爰依道路交通管理處
    罰條例第35條第1 項第1 款之規定，裁處罰鍰新臺幣（下同
    ）15,000元，吊扣駕駛執照12個月（已辦理吊扣駕駛執照12
    個月），並施以道安講習。
二、聲明異議意旨略以：伊酒駕違規觸犯公共危險罪，已遭緩起
    訴處分支付國庫40,000元確定，應無一事二罰之必要，為此
    提出異議等語。
三、按汽車駕駛人飲用酒類後，其吐氣所含酒精濃度超過每公升
    0.25毫克以上者，不得駕車；又汽車駕駛人，駕駛汽車經測
    試檢定，其酒精濃度超過規定標準者，處15,000元以上60,0
    00元以下罰鍰，並當場移置保管其車輛及吊扣其駕駛執照1
    年，道路交通安全規則第114 條第2 款及道路交通管理處罰
    條例第35條第1 項第1 款分別定有明文。另按道路交通管理
    處罰條例所稱之汽車，包含機器腳踏車在內，該條例第3 條
    第8 款亦有明定。
四、經查：
（一）本件受處分人甲○○飲用酒類後駕駛前開重型機車，於上
      開時、地為警查獲，經進行呼氣酒精濃度測試，當場測得
      其呼氣酒精濃度達0.34mg/l等情，為受處分人所不爭執，
      且異議人之同一酒後駕車行為，因同時觸犯刑法第185 條
      之3 之公共危險罪，經臺灣彰化地方法院檢察署檢察官於
      98年3 月24日以98年度偵字第1944號為緩起訴處分確定，
      其緩起訴處分期間為1 年，且應於緩起訴處分確定之日起
      2 個月內，向國庫支付40,000元，且該緩起訴處分期滿未
      經撤銷等情，有該緩起訴處分書、臺灣高等法院被告前案
      紀錄表各1 份在卷足憑，自堪信實。
（二）按94年2 月5 日公布，於95年2 月5 日施行之行政罰法第
      26條規定：「一行為同時觸犯刑事法律及違反行政法上義
      務規定者，依刑事法律處罰之。但其行為應處以其他種類
      行政罰或得沒入之物而未經法院宣告沒收者，亦得裁處之
      。前項行為如經不起訴處分或為無罪、免訴、不受理、不
      付審理之裁判確定者，得依違反行政法上義務規定裁處之
      。」究其立法理由，一行為同時觸犯刑事法律及違反行政
      法上義務規定時，由於刑罰與行政罰同屬對不法行為之制
      裁，刑罰之懲罰作用較強，故在處罰目的相同且處罰方式
      相同時，若依刑事法律處罰，即足資警惕時，實無一事二
      罰再處行政罰之必要；且刑事法律處罰，由法院依法定程
      序為之，較符合正當法律秩序，應予優先適用，故同時觸
      犯刑事法律及違反行政法上義務規定之行為，行政機關得
      否科以與刑罰相類之行政罰處罰，端視該行為之刑事訴追
      或審判程序終局結果而定，在刑事訴追、審判程序尚未終
      局確定前，行政機關自不得逕予裁罰；至於罰鍰以外之沒
      入或其他種類行政罰，因兼具維護公共秩序之作用，為達
      行政目的，行政機關仍得併予裁處。
（三）次按刑事訴訟法第253 條之1 所指之緩起訴處分，其內容
      、要件與依刑事訴訟法第252 條所為之不起訴處分迥異，
      緩起訴處分為介於起訴、與微罪職權不起訴間之緩衝設計
      ，而檢察官為緩起訴處分時，依刑事訴訟法第253 條之2
      第1 項規定對被告所為之指示及課予之負擔，雖非刑罰，
      但對被告而言，因緩起訴處分而剝奪其財產權，主觀上金
      錢給付義務亦具有強制性、懲罰性，在性質上具有實質制
      裁之效果，且造成被告權利受限制的影響，雖不若易科罰
      金係以支付金錢作為自由刑之替代，惟經由緩起訴處分條
      件之履行使其免於遭檢察官發動起訴程序，仍具有替代刑
      罰之效果，廣義而言，應屬前述實質刑事法律處罰，而有
      行政罰法第26條第1 項規定之適用。是緩起訴之被告依檢
      察官緩起訴處分命令，向國庫或公益團體繳納捐款者，在
      性質上當屬處分金，與刑罰之罰金無異，而有行政罰法第
      26條第1 項規定之適用，然若行為人所支付之緩起訴處分
      金，未達道路交通管理處罰條例第92條第3 項所訂最低罰
      鍰基準規定者（依違反道路交通管理事件統一裁罰基準表
      之規定，駕駛人違反處罰條例第35條第1 項第1 款之規定
      ，其吐氣所含酒精濃度超過每公升0.25毫克以上未滿0.4
      毫克者，機器腳踏車之最低罰鍰為15,000元），依道路交
      通管理處罰條例第35條第8 項規定，即須補繳不足最低額
      罰鍰之部分，始為適法。反之，如行為人所支付之緩起訴
      處分金已逾道路交通管理處罰條例第92條第3 項所訂最低
      罰鍰基準，即無庸再繳納罰鍰。
（四）本件受處分人既經檢察官為緩起訴處分確定，且業已於98
      年5 月18日履行該緩起訴處分命令，支付40,000元之處分
      金完畢，此有臺灣高等法院被告前案紀錄表1 份附卷可佐
      ，則揆諸前揭說明，應認受處分人因本件交通違規所應處
      之罰鍰部分處罰，已依刑事法律處罰，且異議人所繳納上
      開具有罰金性質之處分金40,000元，已逾道路交通管理處
      罰條例第35條第1 項第1 款暨違反道路交通管理事件統一
      裁罰基準表所定之最低罰鍰基準額15,000元，是原處分機
      關自不得再裁處罰鍰。原處分機關漏未斟酌及此，仍對受
      處分人裁處罰鍰15,000元，有違行政罰法第26條第1 項前
      段「一事不二罰」之規定，自有未當。
（五）至原處分裁處吊扣駕駛執照12個月及施以道安講習部分，
      ，因酒後駕車僅有一交通違規行為，且有關其處罰效果之
      罰鍰、吊扣駕駛執照與施以道路交通安全講習等與該交通
      違規行為是否存在，均無從分離，本院自應就原處分全部
      加以審理（臺灣高等法院暨所屬法院98年法律座談會決議
      意旨參照）。而原處分機關所為之吊扣駕駛執照及施以道
      安講習之行政處分，究其性質，均屬對於預防將來再犯危
      險兼具維護公共秩序作用之行政管制罰，而與行政罰鍰係
      屬對於過去違反行政法上義務之行為予以處罰之行政秩序
      罰，有所不同，且其立法目的亦與刑罰有別，從而，前揭
      行政罰法第26條之一事不二罰原則，於此並無適用餘地，
      得據以處罰受處分人吊扣駕駛執照12個月及施以道安講習
      。又異議人違規時道路交通管理處罰條例第68條規定：「
      汽車駕駛人，因違反本條例及道路交通安全規則之規定，
      受吊銷駕駛執照處分時，吊銷其持有各級車類之駕駛執照
      。」，是駕駛人違法或違規受吊扣駕駛執照處分者，應僅
      吊扣其違法或違規當時所駕駛車輛之駕駛執照，則本件異
      議人違規時既是騎乘重型機車，自應僅吊扣其重型機器腳
      踏車駕駛執照。
五、綜上所述，本件經異議之部分既有理由，原處分即應予以撤
    銷，並改諭知如主文第二項所示之處罰。
據上論斷，應依道路交通管理處罰條例第87條第2 項，道路交通
案件處理辦法第20條前段，裁定如主文。
中    華    民    國    99    年    7     月     9    日
                  交通法庭      法  官  蕭文學
以上正本證明與原本無異。
如不服本裁定，應於裁定送達後5日內，向本院提出抗告狀(須附
繕本)。
中    華    民    國    99    年    7     月    9     日
                                書記官  卓俊杰

司法院資訊處製作；財團法人民間司法改革基金會備份。
